# 请教陈版同一控制下企业合并问题

提问人：飞 618 时间：2014-11-21 16:49:15
陈版，您好！ 工作中遇到支付现金方式构成同一控制下企业合并问题，很困惑。 同一控制下企业合并，在合并日时，合并方的合并报表对被合并方的的资产、负债是按照其账面价值计量的，公允价值大于账面价值的部分依次冲减资本公积、留存收益。如果是以支付现金或承担债务等非增发权益工具的方式进行企业合并，就会导致合并方在合并后的账面净资产小于合并前的账面净资产。 如果有极端一点的情况出现，A集团内子公司B净资产账面价值 5 个亿，A集团子公司C净资产账面价值 3 个亿，但是公允价值 9 个亿，B公司以 9 亿现金做为对价购买C公司，合并完成后B公司的净资产变成了5-6=-1亿。若B公司并非A集团全资子公司，那么其他少数股东对这项交易会如何看待？大股东主导买了个子公司就把净资产搞没了，未分配利润也成负数了，还怎么分红？而大股东A也会认为C公司的盈利能力是足够支撑其 9 个亿的估值，交易价格是公允的，并没有占其他股东的便宜。最后这个交易很可能就因为会计处理问题而无法完成。 请教陈版和各位前辈，针对上述这种极端情况，是否有其他准则条文可以依据？若只能依据同一控制下企业合并进行处理，我们做为财务人员又该如何正确理解？而现在我个人认为因为企业合并中的会计上的处理问题（确认资产或冲减权益），而导致了业务无法进行，这不应该是财务会计在经营中的作用体现。

回答人：chenyiwei
你所举的这个例子暴露出了目前对同一控制下企业合并“一刀切”权益结合法的很大弊端。我个人一直主张，对于就合并方这一特定主体而言具有商业实质且作价公允的同一控制下合并交易（例如现在很常见的在集团整体上市中大股东向上市公司装入集团内其他经营性资产和股权等的交易），应允许采用购买法进行会计处理。
对于同一控制下的企业合并交易“一刀切”的权益结合法处理，至少存在以下明显弊端：
1 、由于权益结合法是站在大股东和最终控制方的视角，而不是合并方自身的视角来看问题，由此得出此类交易必定不具有商业实质的结论，但站在合并方及其小股东的视角，这类交易具有商业实质是完全可能的。由此强制采用权益结合法进行会计处理，不能体现交易的经济实质。对于上市公司对外公布的财务报表而言，其首要的使用者是非控股股东（尤其是机构投资者），而现在上市公司的合并报表是按照大股东的视角来处理集团重组问题的，导致报表金额不能客观反映从非控股股东角度取得集团注入资产的成本，虚增合并报表层面的盈利能力，也影响了此类报表对非控股股东而言的决策有用性，甚至可能产生误导。
2 、虽然权益结合法的使用可以免去确定公允价值这一步，防止出现借助公允价值的确定操纵利润的问题，但另一方面反而可能造成更大的利润操纵风险。例如，母公司将一个子公司注入上市公司，该子公司有一项矿业权资产，帐面价值很低而评估增值很大，由此上市公司合并报表层面确认该项矿业权的账面价值很低，而将评估增值全部冲减资本公积，则后续年度利润表可以显示优良的经营业绩，相应可有较大的分红（这其中大部分分红是归大股东的），最终结局是以资本公积的红字换取了留存收益的蓝字。如果遇到居心不良的大股东，利用这种交易掏空上市公司也完全可以做到。
3 、权益结合法下编制合并报表时，要考虑被合并方的历史沿革问题（而不像非同一控制下合并中，购买日是一个全新的起点，不用考虑以往被购买方的历史），对于历史沿革复杂的被合并方而言，在编制合并报表时会遇到复杂的问题。

提问人：飞 618 时间：2014-11-22 19:15:25
谢谢陈版的细心讲解，很清晰。 另外，一并再向您请教个非同一控制下企业合并的问题。 举例说明：购买方A，被购买方B。被购买方B资产中包含一项可供出售金融资产，于购买日时成本 500 万，公允价值变动 1000 万，账面价值=公允价值=1500万，同时已确认1000 万其他综合收益。假设购买日后，未再发生公允价值变动，B公司将该项可供出售金融资产按公允价值 1500 万处置，其他综合收益 1000 万转入当期损益。对于购买方A公司在编制购买日后的合并报表时，不应将B公司个别报表中计入当期损益的 1000 万投资收益并入合并利润表中，即在合并抵消时将 1000 万的投资收益与被购买方净资产中的 1000 万其他综合收益变动相抵消。同理，对于被购买方其他的其他综合收益事项，以及以权益结算的股份支付形成的其他资本公积，都只以购买日后发生的购买方合并报表中按持股比例确认的被购买方的其他综合收益或其他资本公积的金额为限（本例中购买日后无其他综合收益变动），转入当期合并利润表。而不能通过将购买日前即以存在其他资本公积部分去冲减资本公积-股份溢价，从而形成将被购买方购买日后的全部损益按持股比例反映在合并利润表中的情况。 请问陈版，我上述的理解是否正确？

回答人：chenyiwei
可以这样理解。